臺灣臺北地方法院民事判決　　　　　　　93年度訴字第3201號
原　　　告　甲○○
訴訟代理人　廖子清律師
　　　　　　歐宇倫律師
被　　　告　丁○○
訴訟代理人　乙○○
被　　　告　丙○○
上列當事人間請求返還不當得利等事件，本院於中華民國94年12
月29日言詞辯論終結，判決如下：
    主  文
被告丙○○應將坐落台北市○○區○○段三小段五六九地號土地
土地上，如附圖所示Ａ部分面積五十平方公尺，即門牌號碼台北
市○○區○○路三段十二巷七弄二十三號建物拆除，將該土地騰
空遷讓返還原告，並給付原告新臺幣肆拾陸萬玖仟伍佰貳拾元，
及自民國九十四年十一月二十四日起至清償日止，按年息百分之
五計算之利息。被告丁○○應自上開建物遷出。
原告其餘之訴駁回。
訴訟費用由被告丙○○負擔百分之九十四，餘由原告負擔。
本判決主文第一項部分，於原告以新臺幣佰拾捌萬肆仟元為
被告供擔保後，得假執行。
原告其餘假執行之聲請駁回。
    事實及理由
(甲)程序方面：
  原告起訴原係請求被告丁○○應將坐落后述系爭土地上之建物
  拆除騰空返還及給付相當於不當得利之租金，此有起訴狀在卷
  ，嗣原告聲請測量后述建物之占用情形後，追加丙○○為被告
  ，並變更聲明為被告應連帶給付上開不當得利，此有追加狀在
  卷足憑，為被告丁○○、丙○○所同意，且原告係主張基於有
  關后述建物占用系爭土地所生爭執，該基礎事實自屬相同，依
  民事訴訟法第255 條第1項第2款之規定，自應准許，合先敘明
  。
(乙)實體方面：
一原告主張：坐落台北市○○區○○段3小段569地號土地（下稱
  系爭土地）為原告及訴外人廖廣義、陳瑞玄分別共有，原告應
  有部分為十六分之十三，詎丙○○所有如附圖Ａ部分所示即門
  牌號碼台北市○○區○○路3段12巷7弄23號違章建物（下稱系
  爭建物），自民國60年間起無合法之正當權源，占用系爭土地
  面積50平方公尺，原告依民法第767條、第821條之規定，自得
  請求丙○○拆除系爭建物並返還系爭土地予原告及其他共有人
  。又丁○○為丙○○之兒子，與丙○○均無法律上之原因占用
  系爭土地，致原告受有相當於租金之損害，應依民法第179 條
  之規定，連帶給付原告相當於租金之利益。是系爭土地87年 7
  月份、93年1 月份之公告地價，每平方公尺各為新台幣（下同
  ）57,900元、57,600 元，依土地法第105條準用同法第97條規
  定，應以系爭土地申報地價百分之十計算相當於租金之損害，
  原告請求被告給付起訴前五年，即自89年11月18日起至94年11
  月17日止之相當於租金，為940,875 元等語。並聲明：(一)被告
  應將坐落系爭土地上如附圖所示Ａ部分之建物拆除，將該土地
  返還原告及其他共有人。(二)被告應連帶給付原告940,875 元，
  及自起訴狀繕本送達翌日起至清償日止，按年息百分之五計算
  之利息。(三)願供擔保，請准宣告假執行。
二被告則以：系爭未辦理保存登記建物乃丙○○之父親陳清輝於
  30年間所興建，在丙○○於34年間結婚時，將系爭房屋贈與丙
  ○○，系爭房屋目前由丁○○居住使用，而陳清輝於56年7月2
  1 日，將系爭土地出賣予原告之父親周淡生，依最高法院48年
  台上字第1457號判例、73年度第5 次民事庭會議決議，陳清輝
  與周淡生間有租賃關係，該租賃關係應繼續存在原告與丙○○
  之間，則被告自非無權占用系爭土地，更無不當得利之情事。
  縱認為被告應給付不當得利，惟系爭房屋並無營利之事實，原
  告主張以系爭土地申報地價百分之十計算相當於不當得利租金
  ，顯屬不當云云，資為抗辯。並聲明：原告之訴駁回。
三兩造不爭執之事實：
(一)系爭地號土地為原告及廖廣義、陳瑞玄分別共有，原告應有部
  分為十六分之十三，且系爭建物為未申請建築執照之違章建物
  ，占用系爭土地如附圖所示Ａ部分，面積50平方公尺，為兩造
  所不爭執，有土地登記謄本在卷可稽，並經本院履勘現場，製
  有勘驗筆錄在卷足憑，且經本院囑託台北市建成地政事務所測
  量，有土地複丈成果圖在卷。
(二)系爭建物為丙○○之養父陳清輝於30年間所興建，在丙○○於
  34年間結婚時，將系爭房屋贈與丙○○，系爭房屋目前由丁○
  ○居住使用，為兩造所不爭執，亦有前開勘驗筆錄在卷可憑。
(三)系爭土地於35年總登記時，登記為陳清輝、訴外人陳蘇匏螺所
  有，應有部分各二分之一，嗣於56年7 月21日，以買賣為原因
  ，移轉登記為訴外人李陳美惠、曾慶忠、廖能、周淡生所有，
  所有權應有部分各二分之一、四分之一、八分之一、八分之一
  ，李陳美惠、曾慶忠則於58年11月1 日，以買賣為原因，將上
  開應有部分移轉登記與原告，俟至63年7 月11日，周淡生死亡
  後該應有部分由原告及原告之母親周李秀英各繼承十六分之一
  ，為兩造所不爭執，有土地登記謄本在卷足證。
四得心證之理由：
  本件兩造所爭執之處，應在於原告與丙○○間是否有租賃關係
  ，亦即原告得否請求被告拆除系爭建物及給付不當得利？
(一)有關租賃關係部分：
1.按「土地與房屋為各別之不動產，各得單獨為交易之標的，且
  房屋性質上不能與土地使用權分離而存在，亦即使用房屋必須
  使用該房屋之地基，故土地及房屋同屬一人，而將土地及房屋
  分開同時或先後出賣，其間雖無地上權設定，然除有特別情事
  ，可解釋為當事人之真意，限於賣屋而無基地之使用外，均應
  推斷土地承買人默許房屋承買人繼續使用土地。」最高法院48
  年台上字第1457號判例要旨參照。又按「土地與房屋同屬一人
  ，而將土地及房屋分開同時或先後出賣時，依本院48年台上字
  第1457號判例，應推斷土地承買人默許房屋承買人繼續使用土
  地，參照該判例之原判決全部裁判意旨，係認為使用土地之房
  屋所有人對土地所有人應支付相當之代價，則其法律關係之性
  質，當屬租賃。至其租金數額，如當事人間不能協議決定，當
  可訴請法院裁判。其再因轉讓而承受土地所有權之人，應有民
  法第425 條之適用，其再因轉讓而繼受房屋所有權之人，則除
  有反對之特約外，應推斷土地所有人對之默許其繼續承租，故
  不問其後為轉讓土地或轉讓房屋，其土地所有權之承受人對房
  屋所有人或房屋所有權之承受人對土地所有人，均繼續其原來
  之法律關係。」最高法院73年度第5次民事庭會議決議參照。
2.查系爭土地原為陳清輝、陳蘇匏螺所有，應有部分各二分之一
  ，於56年7 月21日，以買賣為原因，移轉登記為李陳美惠、曾
  慶忠、廖能、周淡生所有，所有權應有部分各二分之一、四分
  之一、八分之一、八分之一，李陳美惠、曾慶忠則於58年11月
  1 日，以買賣為原因，將上開應有部分移轉登記與原告，俟至
  63年7 月11日，周淡生死亡後該應有部分由原告及原告之母親
  周李秀英各繼承十六分之一，已如前述。則丙○○之養父陳清
  輝與陳蘇匏螺出賣系爭土地予原告之父親周淡生及李陳美惠、
  曾慶忠、廖能，系爭房屋雖未一同出賣，與前開判例、決議所
  述，土地與房屋同屬一人，而將土地及房屋分開同時或先後出
  賣之情形不同。至民法第425 條之1第1項前段所規定，土地及
  其土地上之房屋同屬一人所有，而僅將土地或僅將房屋所有權
  讓與他人，推定在房屋得使用期限內，有租賃關係，乃88年 4
  月21日公布施行，本件亦無適用。故被告辯稱丙○○與原告間
  就系爭土地有租賃關係云云，殊不足取。
3.另按「所有人對於無權占有或侵奪其所有物者，得請求返還之
  。對於妨害其所有權者，得請求除去之。有妨害其所有權之虞
  者，得請求防止之。」、「各共有人對於第三人，得就共有物
  之全部為本於所有權之請求。但回復共有物之請求，僅得為共
  有人全體之利益為之。」民法第767條、第821條定有明文。次
  按違章建築之讓與，雖因不能為移轉登記，而不能為不動產所
  有權之讓與，但受讓人與讓與人間如無相反之約定，應認為讓
  與人已將該違章建築之事實上處分權讓與受讓人。房屋之拆除
  為一種事實上之處分；未保存登記不動產之受讓人，法律上雖
  未取得所有權，但仍取得事實上之處分權，受讓人自有拆屋之
  權能。查系爭房屋乃未申請建築執照之違章建物，為丙○○之
  父親陳清輝於30年間所興建，在丙○○於34年間結婚時贈與丙
  ○○，已如前述，依前開說明，堪認陳清輝已將系爭房屋之事
  實上處分權讓與丙○○，則原告依民法第767條、第821條之規
  定，請求丙○○拆除系爭建物並返還系爭土地予原告及其他共
  有人，自屬有據。至系爭房屋目前雖由丁○○居住使用，亦如
  前述，惟丁○○就系爭房屋並無處分權限，故原告請求丁○○
  遷出系爭房屋部分，尚屬有據，原告請求丁○○拆除系爭房屋
  部分，即屬無據。
(二)有關不當得利部分：
1.按無法律上之原因而受利益，致他人受損害者，應返還其利益
  。民法第179 條定有明文。次按無權占有他人之土地，可能獲
  得相當於租金之利益，為社會通常之觀念（最高法院61年台上
  字第1695號判例意旨參照）。本件被告所有系爭建物無合法之
  正當權源，占用系爭土地之前開部分，獲有相當於租金之利益
  ，致原告受有相當於租金之損害，原告主張依民法第179 條規
  定，請求被告給付相當於租金之損害，即屬有據。
2.另按城市地方房屋之租金，以不超過土地及其建築物申報總價
  年息百分之十為限，土地法第97條第1項定有明文；而土地法
  第97條規定之土地價額及建築物之總價額，土地價額係指法定
  地價而言，法定地價係指申報地價，建築物價額則依該管縣、
  市地政機關估定之價額，為土地法施行法第25條、土地法第14
  8條所明定，上開規定依土地法第105條規定，於租用基地建築
  房屋者亦適用之。則原告僅主張依系爭土地之申報價額，為計
  算相當於租金損害之標準，尚屬有據。是本院審酌系爭土地位
  處台北市○○區○○路3段7弄內，臺灣電視股份有限公司後方
  ，交通尚屬便利，附近並有台北市立敦化國小、敦化國中、台
  北市立教育大學，生活機能尚屬完備，此有本院勘驗筆錄可按
  ，認原告主張被告就占用系爭土地所受相當於租金之利益，以
  前開申報地價百分之十計算，尚屬過高，應以申報地價百分之
  五計算，始屬適當。
3.而依卷附之土地複丈成果圖所載，系爭房屋占用系爭土地如附
  圖所示Ａ部分，面積50平方公尺，系爭土地89年7月份、93年1
  月份之申報地價，各為每平方公尺46,320元、46,080元，原告
  應有部分為十六分之十三，此已有土地登記謄本、公告地價查
  詢系統表在卷可稽。是原告請求丙○○給付自89年11月18日起
  至94年11月17日止，占用Ａ部分土地相當於不當得利之租金，
  為469,520元｛〔50×46320×5﹪÷12×（37＋13/31）＋（50
  ×46080×5﹪÷12×（22＋18/31）〕×13/16＝469520，小數
  點四捨五入｝。
4.末按給付無確定期限者，債務人於債權人得請求給付時，經其
  催告而未為給付者，自受催告時起，負遲延責任。遲延之債務
  ，以支付金錢為標的者，債權人得請求依法定利率計算之遲延
  利息。應付利息之債務，其利率未經約定，亦無法律可據者，
  週年利率為百分之五。民法第229條第2項前段、第233條第1項
  前段、第203 條復分別著有明文。本件原告對於丙○○之不當
  得利請求權，係屬於給付未有確定期限之金錢債權，揆諸前述
  規定，原告主張被告應自追加狀繕本送達丙○○之翌日，即94
  年11月24日起，加給按年息百分之五計算之法定遲延利息，此
  有收件信封影本在卷可憑（見本院卷2 第11頁），亦為兩造所
  不爭執，亦屬有據。
4.至系爭房屋目前雖由丁○○居住使用，已如前述，惟無權占用
  系爭土地者乃對系爭房屋有事實上處分權之丙○○，丁○○係
  占用系爭房屋，自無不當得利可言，則原告請求丁○○給付不
  當得利部分，尚不足取。
五從而，原告依民法第767條、第821條、第179 條之規定，請求
  丙○○拆除系爭房屋並返還系爭土地予原告及其他共有人，和
  請求丁○○遷出系爭房屋，及請求丙○○給付469,520元，及9
  4 年11月24日起至清償日止，按年息百分之五計算之利息之範
  圍內，為有理由，應予准許。其餘請求部分，為無理由，不應
  准許。
六另本件原告陳明願供擔保後，請准宣告假執行，經核原告勝訴
  部分，合於規定，爰酌定相當之擔保金額，予以准許。又原告
  其餘之訴既經駁回，其該部分假執行之聲請，因訴之駁回而失
  所附麗，不應准許。
七本件事證已臻明確，兩造其餘主張、陳述及所提證據，經審酌
  與本院前揭判斷不生影響，毋庸再予審酌，併此敘明。
八訴訟費用負擔之依據：民事訴訟法第79條。
中　　華　　民　　國　　94　　年　　12　　月　　30　　日
  　　　　　　　　　民事第六庭法　　　官  姜悌文
以上正本係照原本作成
如對本判決上訴，須於判決送達後20日內向本院提出上訴狀，並
依上訴利益繳納上訴費。
中　　華　　民　　國　　94　　年　　12　　月　　30　　日
                              法院書記官　蔡炎暾
